臺灣桃園地方法院刑事判決　　　　　　　 94年度訴字第959號
公　訴　人　臺灣桃園地方法院檢察署檢察官
被　　　告　丙○○
　　　　　　　　　　74號3 .
選任辯護人　陳博文律師
上列被告因殺人未遂案件，經檢察官提起公訴（94年度偵字第26
91號），本院判決如下︰
    主  文
丙○○殺人，未遂，處有期徒刑伍年陸月。扣案鐵鎚壹支沒收。
    事  實
一、緣丙○○與乙○○本為廣輝電子股份有限公司（下稱廣輝電
    子）之同事，其因多次追求乙○○未果，致心有不滿，遂於
    民國九十三年十一月十七日下午十時十八分許，前往乙○○
    住處附近之桃園縣中壢市○○路一六五巷旁停車場內等候乙○○，欲找乙○○理論。嗣乙○○於同日下午十時四十分許
    駕車返家，並將所駕駛之車輛駛往上揭停車場內停妥後，下
    車站立在該自小客車後座旁，俯身入內拿外套之際，丙○○
    明知人體頭部乃人之生命中樞，內有主司運動、感覺、記憶
    、動作協調等功能之大腦、小腦及調節血壓、呼吸等重要功
    能之腦幹等重要器官，構造甚為脆弱且不堪外力之重擊，倘
    因受外力之擊打，極易造成頭骨破裂骨折或顱內出血壓迫腦
    部神經等足以造成死亡結果之危險，且在通常觀念上，當為
    丙○○所預見并知悉，惟丙○○竟基於縱然乙○○發生死亡
    結果亦不違背其本意之間接故意，隨手自上揭停車場入口處
    之檳榔攤附近地面，拾起一端略成扁平尖銳狀且質地堅硬，
    客觀上足以危害人之生命危險之鐵鎚一支，趁乙○○斯時未
    發現其已置身停車場內且轉身背向其之際，手持該鐵鎚猛敲
    乙○○頭部二下，乙○○受攻擊後當場急呼救命，詎丙○○
    復以手臂由後往前勒住乙○○頸部，阻止其喊叫，欲將乙○○拖往上揭檳榔攤後方較陰暗處，乙○○乃奮力掙脫丙○○
    之束縛後，立即向外奔逃求救，丙○○見乙○○已脫逃，遂
    立即駕車離開現場，乙○○則奔逃至上揭停車場旁之便利商
    店內，經旁人報警後，為警趕赴現場馳援，迅將乙○○送醫
    急救始倖免於死，惟乙○○仍因其頭部遭丙○○以鐵鎚敲擊
    而受有腦震盪伴有暫時性意識喪失、頭皮受有4 公分×0.5
    公分×0. 5公分、1 公分×0.5 公分×0.5 公分二處開放性
    傷口，且在掙脫及奔逃過程中致其臉部、頭皮及頸部受有挫
    傷、右膝受有挫傷及擦傷等傷害。警方則於上揭停車場內查
    獲丙○○持以敲擊乙○○後丟擲在地之鐵鎚一支。
二、案經乙○○訴由桃園縣警察局中壢分局報請臺灣桃園地方法
    院檢察署檢察官偵查起訴。
    理  由
壹、證據能力方面：
一、按被告以外之人於審判外之言詞或書面陳述，除法律有規定
    者外，不得作為證據；被告以外之人於偵查中向檢察官所為
    之陳述，除顯有不可信之情況者外，得為證據；除顯有不可
    信之情況外，公務員職務上製作之紀錄文書、證明文書，及
    從事業務之人於業務上或通常業務過程所須製作之紀錄文書
    、證明文書，及除前二款之情形外，其他於可信之特別情況
    下所製作之文書，亦得為證據，刑事訴訟法第一百五十九條
    第一項、第一百五十九條之一第二項及第一百五十九條之四
    就此分別定有明文。
二、經查：
  (一)關於證人乙○○、甲○○二人於警詢中所為之供述，以及其
    於偵查中具結後所為之陳述，均係被告以外之人於審判外所
    為之陳述，且公訴人未特予證明（自由證明）該等警詢筆錄
    具有較可信之特別情況，是依上開規定，該等警詢筆錄之記
    載，就證明構成犯罪之事實，固無證據能力。惟審酌證人二
    人於警詢中之供述並非非法取得，且其等業於本院審理中具
    結作證，經被告及其辯護人為交互詰問完畢，被告於訴訟上
    之程序權，已受保障，是證人二人於警詢中之供述，其瑕疵
    即經恢復，而得作為其於審判期日所為證言之補強。此外，
    證人二人於偵查中向檢察官所為之陳述，對於被告而言，雖
    亦屬審判外之陳述，惟依刑事訴訟法第一百五十九條之一第
    二項之規定，該等陳述除顯有不可信之情況者外，得為證據
    。查本案並無證據足以認定檢察官有何刑求或以不正之方式
    使證人二人為陳述，被告就此部分亦未提出有何足資認定證
    人二人於偵查中之證述具有顯不可信之情況，是以，應認證
    人乙○○、甲○○二人於偵查中之證言，亦具有證據能力。
  (二)證人乙○○受傷之診斷證明書一紙及本院向天晟醫院調取之
    病歷資料一份，性質上為從事業務之人（即醫生）於業務上
    或通常業務過程所須製作之證明文書，復無刑事訴訟法第一
    百五十九條之四第二款所定顯有不可信之情況與不得作為證
    據之情形，且無證據證明係公務員違背法定程序所取得，依
    法亦有證據能力。又桃園縣政府警察局中壢分局警員拍攝之
    路口監視器翻拍照片四幀及扣案物照片六幀等證據，性質上
    為公務員（即司法警察）於職務上製作之紀錄文書，復無刑
    事訴訟法第一百五十九條之四第一款所定顯有不可信之情況
    ，且無證據證明係公務員違背法定程序所取得，依法亦有證
    據能力。
貳、實體方面：
一、訊據被告丙○○固坦承其有於上揭時地前往證人即告訴人乙○○住處附近之桃園縣中壢市○○路一六五巷旁停車場內等
    候證人乙○○，並持扣案鐵鎚揮打證人乙○○二次等語在卷
    ，惟矢口否認有何殺人之故意及犯行，辯稱：其與證人乙○○為男女朋友，因證人乙○○另與公司其他男同事交往，復
    欺騙其將該名男同事調班，令其感到氣憤，始於上揭時地前
    往質問證人乙○○，證人乙○○下車後，雙方有先談話，進
    而發生拉扯，致雙方跌倒，其有自地上隨手拾起鐵鎚揮向證
    人乙○○，但其當時不知道揮打到證人乙○○何部位，事後
    才知道是揮打到頭部，而使證人乙○○受傷云云。經查：
  (一)上揭時地犯罪事實，業據證人乙○○於警詢、偵查中及本院
    審理中指訴歷歷，並有診斷證明書一紙及其受傷後前往天晟
    醫院急救之病歷資料一份在卷可佐。又證人乙○○遭被告以
    鐵鎚重擊後自停車場內逃出及隨後有一輛黑色自小客車自該
    停車場駛出逃逸等情，亦經在場目擊此情之證人甲○○到庭
    證述明確，此有現場附近之監視錄影帶翻拍照片四張在卷足
    參，被告既於本院審理中就其有到場、證人乙○○有受傷逃
    出停車場之事實均不否認，是證人乙○○於上揭時地確有遭
    人攻擊受傷之情事無訛。
  (二)被告就證人乙○○所受傷害如何形成乙節固辯稱：係雙方扭
    打中造成，其是隨手拿鐵鎚揮向證人乙○○云云。惟查：
  1.觀諸卷附證人乙○○之病歷資料、診斷證明書暨受傷照片可
    知，證人乙○○頭部所受二處傷口，位置在頭頂靠近後方處
    ，衡諸常人握持鐵鎚往前揮打之情狀可知，倘若被告係在與
    證人乙○○面對面爭執拉扯過程中，隨手操起鐵鎚揮打證人
    乙○○，則證人乙○○會遭該鐵鎚揮打到之部位應為頭部前
    側、臉部、頸部、上肢等人體正面器官，而非卷附診斷證明
    書、病歷資料暨照片所顯示之頭頂部位受有二處開放性傷口
    之撕裂傷，並導致證人乙○○因此受有腦震盪伴有暫時性意
    識喪失現象；此外，證人乙○○所受頸部、臉部挫傷及右膝
    挫、擦傷，應係遭人由後方勒住頸部，為求掙脫而造成，且
    證人乙○○在逃脫過程中，一腳所穿鞋子有掉落，顯見其逃
    跑之心急切，益徵證人乙○○所證：伊遭人自後方毆打頭部
    後，伊有喊救命，對方就用手臂勒住伊的頸部，將伊往旁邊
    拖行，伊不知如何掙脫後，就往馬路方向逃，逃進便利商店
    ，在跑的過程中伊所穿布鞋掉了一隻等語為實，是以，證人
    乙○○所受前揭傷害，應非雙方面對面拉扯所造成，至為灼
    然。
  2.再者，證人乙○○報警後，經警詢其歹徒特徵為何，伊僅能
    描述歹徒身高約一百七十五公分，體型瘦瘦的，只有一人，
    往何處逃逸伊不清楚等語，及就警方所詢最近有無與人結怨
    乙節，答以伊未與人結怨，但公司同事有一位副理丙○○追
    求過伊，但被伊拒絕，伊懷疑是他攻擊的，但無直接證據，
    但歹徒身高、體型與該副理是相符的等語，此參諸證人乙○○之警詢筆錄自明。衡諸常情，倘被告所言證人乙○○下車
    後確有與其交談，雙方進而發生拉扯乙節為實，證人乙○○
    當已明知本案下手行兇者為何人，其自應於警詢中直指本案
    下手行兇之人即為被告，俾利警方即時掌握犯罪嫌疑人之資
    料，而將下手行兇之被告立刻繩之以法，以維護自身生命、
    身體之安全，伊何須在警詢中僅表明歹徒之身高、體型等特
    徵，致警方須逐一調取案發現場附近之監視器錄影資料，及
    依據證人甲○○所見逃逸車輛之廠牌、顏色等特徵，追查歹
    徒所駕駛之車輛，再根據證人乙○○所提出可能結怨對象為
    被告等疑點，清查被告於案發當日之通聯紀錄後，於被告九
    十三年十二月十七日第二次警詢中，針對被告於案發當日下
    午十時十八分二十一秒所撥打電話之電話發射區為桃園縣中
    壢市○○路段此一疑點詢問被告，始突破被告心防，令被告
    於警詢中坦承其於案發當時有到上揭停車場內等候證人乙○○、有在停車場外檳榔攤撿拾鐵鎚，並用以毆打證人乙○○
    頭部等犯罪情節，是以，倘證人乙○○係有意誣指被告受殺
    人重罪之處罰，伊何須在警詢中為前開指述，而由警方須透
    過前述迂迴費時之方式始能查獲被告。況證人乙○○於本院
    審理中亦仍證稱：伊遭毆打當時，沒看到該名歹徒之長相，
    但可感覺到歹徒身高比伊還高等語在卷。是以，證人乙○○
    所陳：伊遭到攻擊時並未看到下手行兇之人等語，應為真實
    可信。
  3.綜此，斟酌證人乙○○受傷後於警詢中之指述內容及警方查
    獲被告之過程，併斟酌證人乙○○所受傷害情形可知，證人
    乙○○遭人以異物敲打頭部之際，係背向該名下手行兇之人
    ，未與該人正面交鋒，且係在猝不及防之情形下遭到攻擊，
    故本院認證人乙○○如何遭到被告持扣案鐵鎚攻擊之過程，
    應以伊在警詢、偵查中及本院審理中所證情節，較為真實可
    採。至被告就此部分之辯解，乃屬避就之詞，委無足採。
  (三)再審酌人體頭部乃人之生命中樞，內有主司運動、感覺、記
    憶、動作協調等功能之大腦、小腦及調節血壓、呼吸等重要
    功能之腦幹等重要器官，構造甚為脆弱且不堪外力之重擊，
    倘因受外力之擊打，極易造成頭骨破裂骨折或顱內出血壓迫
    腦部神經等足以造成死亡結果之危險，且在通常觀念上，當
    為被告所能預見并知悉之事。參以審酌被告前於警詢、偵查
    及本院審理中就其有無到場、何時到場、有無持鐵鎚到場、
    如何拾獲鐵鎚、如何以鐵鎚重擊證人乙○○頭部等重要案情
    ，或辯稱其未曾到場云云，或辯稱其有持鐵鎚在上揭停車場
    內等候證人乙○○，要向證人乙○○表白，但遭證人乙○○
    問了一句「幹什麼」後，其在一氣之下朝證人乙○○頭部打
    下去，打幾次忘了云云，或辯稱其到場只是要質問證人乙○○，雙方爭吵中發生拉扯，其持鐵鎚朝證人乙○○揮了幾下
    ，不知揮打到何部位云云，不僅前後供述不一，亦足見被告
    係於本案為警查獲後，意識到其所為犯行難逃殺人未遂此一
    重罪之懲罰，而就本案發生經過之供述情節，有隨本案於偵
    查中及審理中之時日經過，逐次為隱匿案情、翻異供詞等答
    辯之趨勢，以冀求脫免罪責。審酌頭部乃人體重要部位，以
    重物敲擊將有致人於死之高度可能，被告可得預知，亦無不
    能預知之情事存在，竟持鐵鎚敲擊證人乙○○頭頂後方處二
    次，顯見被告下手敲擊證人乙○○頭部之際，具有縱發生死
    亡結果亦不違其本意之不確定殺人故意，已堪認定。雖被告
    於以扣案鐵鎚敲擊證人乙○○頭部二下後，未繼續以該鐵鎚
    攻擊證人乙○○，致其斃命，然當時或因證人乙○○已出聲
    喊叫求救，被告恐證人乙○○之求救聲引起他人之注意而暴
    露其犯行，故被告乃改以勒住證人乙○○頸部之方式，阻止
    發出聲音，其後因證人乙○○之奮力掙扎而鬆脫，證人乙○○乃能倖免於難，故雖被告於敲擊證人乙○○頭部二下後，
    未繼續以該鐵鎚攻擊證人乙○○，實不能以此而認被告並無
    殺人之意。
  (四)雖經本院將現場查扣之證人乙○○穿著之紫色外套、粉紅色
    上衣、白色外套、鐵鎚、手套，與自證人乙○○口腔採取之
    唾液，均送驗比對DNA 型別，鑑驗結果為扣案鐵鎚未發現血
    跡、手套未檢出足資型別檢測之人類DNA 、粉紅色上衣、白
    色外套取樣之DNA 與證人乙○○之DNA-STR 型別相同乙節，
    此有內政部警政署刑事警察局九十四年十月十八日刑醫字第
    ○九四○一二二九一三號鑑驗書一份在卷可稽（見本院審理
    卷），然查被告既已供承其有持扣案鐵鎚揮打證人乙○○二
    次，核與證人乙○○所證情節相符，且證人乙○○確實受有
    頭頂部位二處開放性傷口之撕裂傷及腦震盪伴有暫時性意識
    喪失現象，業如前述，是以，扣案鐵鎚即為被告用以敲擊證
    人乙○○頭部所使用之物無訛。
  (五)斟酌被告雖始終辯稱其與證人乙○○為男女朋友關係，而於
    上揭時地前往質問證人乙○○，惟此節業遭證人乙○○明確
    否認在卷，固難認被告就此所辯為真，且被告與證人乙○○
    間縱有男友朋友關係存在，亦無法正當化被告持鐵鎚殺害證
    人乙○○之犯罪行為，是以，本院認被告持鐵鎚敲打證人乙○○之際，確實存有殺人之不確定故意甚明，是被告就此所
    辯要與被告所為是否成立殺人未遂犯行之認定無涉。
  (六)綜上所述，被告前開辯解，要屬事後卸責之詞，無足採信。
    是本案事證明確，被告犯行已堪認定，應予依法論科。
二、核被告所為，係犯刑法第二百七十一條第二項、第一項之殺
    人未遂罪。又證人乙○○遭被告以扣案鐵鎚敲擊頭部後，因
    出聲喊叫而致被告中斷其攻擊行為，復反抗、掙脫後經送醫
    急救得宜，始未發生死亡之結果，故被告為未遂犯，應依刑
    法第二十六條前段規定按既遂犯之刑減輕之。爰審酌被告之
    智識程度、品行、前未受有期徒刑以上刑之宣告等前科、手
    持鐵鎚敲打人體重要部分之腦部，犯行重大、證人乙○○所
    受傷勢不輕、被告犯後矢口否認其有殺人犯意，反覆飾詞，
    以卸其責，態度非佳、又被告雖與證人乙○○達成民事損害
    賠償和解，惟未真誠支付損害賠償，致令證人乙○○須另循
    民事強制執行途徑以保障其權益等一切情狀，量處如主文所
    示之刑，以資懲儆。
三、扣案鐵鎚一支，經送驗結果，雖未發現血跡，惟該鐵鎚係被
    告於上揭時地隨手自停車場旁之檳榔攤附近地面撿拾而得，
    業經被告先占取得所有權，且經其持以敲擊證人乙○○頭部
    ，致證人乙○○受有上揭頭頂部位二處開放性傷口之撕裂傷
    及腦震盪伴有暫時性意識喪失現象，足徵該鐵鎚屬被告所有
    供犯罪使用之物，亦如前述，是以，扣案鐵鎚一支應依刑法
    第三十八條第一項第二款規定予以宣告沒收之。至扣案手套
    一雙，經送驗結果未檢出足資型別檢測之人類DNA ，被告亦
    否認有使用該手套犯案，是以，本院即無積極證據足認扣案
    手套為被告所有供犯罪使用之物；另扣案紫色外套、粉紅色
    上衣、白色外套各一件等物，係證人乙○○之衣物，均非被
    告所有供犯罪使用之物，亦無併予宣告沒收之必要，均附此
    敘明。
據上論斷，應依刑事訴訟法第二百九十九條第一項前段，刑法第
二百七十一條第二項、第一項、第二十六條前段、第三十八條第
一項第二款，判決如主文。
本案經檢察官謝雯璣到庭執行職務。
中　　華　　民　　國　　94　　年　　12　　月　　20　　日
                  刑事第九庭  審判長法  官  林明洲
                                    法  官  蘇琬能
                                    法  官  胡芷瑜
以上正本證明與原本無異
如不服本判決，應於判決送達後10日內向本院提出上訴狀（應附
繕本），上訴於臺灣高等法院。
                                    書記官　李珈慧
中　　華　　民　　國　　94　　年　　12　　月　　21　　日
附錄本案論罪科刑法條全文
刑法第二百七十一條：
殺人者，處死刑、無期徒刑或十年以上有徒刑。
前項之未遂犯罰之。
預備犯第一項之罪者，處二年以下有期徒刑。
